臺灣臺中地方法院刑事裁定
111年度聲字第2233號
聲明異議人  張綺芳
即受 刑 人          
之  配  偶        




受  刑  人  林偉翔




上列聲明異議人因受刑人公共危險案件，對於臺灣臺中地方檢察
署檢察官於民國111年7月8日所為執行之指揮（111年度執冠字第
6831號），認為不當而聲明異議，本院裁定如下：
    主    文
臺灣臺中地方檢察署檢察官於民國111年7月8日以111年度執冠字
第6831號所為否准受刑人甲○○易科罰金之執行指揮處分應予撤銷
。
受刑人甲○○尚未執行之餘刑准予易科罰金。
    理    由
一、聲明異議意旨略以：聲明異議人乙○○之配偶即受刑人甲○○（
    下稱受刑人）因公共危險案件，經本院沙鹿簡易庭111年度
    沙交簡字第312號判決（下稱本案判決）處有期徒刑3月，如
    易科罰金，以新臺幣1000元折算1日確定，嗣受刑人於民國1
    11年7月8日到案執行時聲請易科罰金，竟遭臺灣臺中地方檢
    察署（下稱臺中地檢署）執行檢察官否准；執行檢察官訊問
    時，並未給予受刑人陳述有關易科罰金之機會，訊問後更未
    告知可向本院聲明異議之權利，有違正當程序之保障；受刑
    人雖構成累犯，然本案判決認定未肇事致人員傷亡，犯後坦
    承犯行，態度尚佳，且偵查檢察官亦非不知受刑人曾於106
    年3月7日因公共危險案件易科罰金執行完畢，幾經評價過後
    ，仍依受刑人之自白而聲請簡易判決處刑，本案判決確定後
    ，竟又以受刑人為累犯而否准易科罰金，顯就偵查檢察官及
    本院已審酌之事項，重為審查，予以雙重評價，並有態度反
    覆之嫌，而與易科罰金審查不應過於嚴苛之修法意旨不合，
    自屬失當；令受刑人入監執行雖可矯正其惡性，然在多個相
    同有效之方法下，應選擇對受刑人侵害最小之方法，方符合
    必要性原則，倘科以受刑人一定程度之罰金，同樣能收矯正
    之效，執行檢察官一味因受刑人為累犯而令受刑人入監執行
    ，難謂符合侵害最小原則，與比例原則有違；依法務部統一
    酒駕再犯發監標準研議結果，受刑人應得易科罰金，執行檢
    察官未依該標準給予受刑人易科罰金之利益，有違行政自我
    拘束原則；受刑人有正職為工地主任，一日未進工地，除嚴
    重影響建商施工進度外，更對現場工人生計產生極大影響，
    且受刑人有2名未成年子女仍在求學，全家僅靠受刑人薪水
    維持家計，易科罰金非小數目所造成之心理負擔，更能對受
    刑人產生一定之警惕作用，執行檢察官僅因受刑人為累犯即
    否准易科罰金之聲請，並推測受刑人難收矯正之效，實嫌速
    斷，請准撤銷原執行指揮處分，准予易科罰金等語。
二、按受刑人或其法定代理人或配偶，以檢察官執行之指揮為不
    當者，得向諭知該裁判之法院聲明異議；法院應就疑義或異
    議之聲明裁定之，刑事訴訟法第484條、第486條分別定有明
    文。又按刑法第41條易科罰金之換刑處分應否准許，依刑事
    訴訟法第457條之規定，固由檢察官指揮之，而屬於檢察官
    之職權。惟檢察官指揮執行如有不當，為保障受刑人之利益
    ，刑事訴訟法第484條、第486條分別規定：「受刑人或其法
    定代理人或配偶以檢察官執行之指揮為不當者，得向諭知該
    裁判之法院聲明異議」；「法院應就異議之聲明裁定之」。
    法律既規定此項異議歸由法院裁定，又未限制法院之裁定內
    容，則受刑人或其他有異議權人對於檢察官不准易科罰金執
    行之指揮聲明異議，經法院認為異議有理由而為撤銷檢察官
    指揮之裁定者，除依裁定意旨，得由檢察官重行為適當之斟
    酌外，如有必要法院自非不得於裁定內同時諭知准予易科罰
    金，以達救濟目的（最高法院97年度台非字第349號判決參
    照）。另按犯最重本刑為5年以下有期徒刑以下之刑之罪，
    而受6月以下有期徒刑或拘役之宣告者，得以新臺幣1000元
    、2000元或3000元折算一日，易科罰金。但易科罰金，難收
    矯正之效或難以維持法秩序者，不在此限，刑法第41條第1
    項亦有明文。是以，刑法第41條第1項有關宣告有期徒刑、
    拘役應否准許易科罰金執行之換刑處分，依刑事訴訟法第45
    7條規定固由檢察官指揮之，屬於檢察官指揮執行時得自由
    裁量之事項。然刑法第41條第1項但書所謂之「難收矯正之
    效」、「難以維持法秩序」等，均屬不確定法律概念，此乃
    係立法者賦予執行檢察官得以依具體個案，考量犯罪特性、
    情節及受刑人個人之相關主、客觀條件，據以審酌受刑人如
    不接受有期徒刑或拘役之執行，是否難達科刑之目的、收矯
    正之成效或維持法秩序等，以作為其裁量是否准予易科罰金
    之憑據。則易科罰金之易刑處分，其應否准許，自應依刑事
    訴訟法第457條規定，由檢察官就是否准予受刑人易科罰金
    ，有無「確因不執行所宣告之刑，難收矯正之效，或難以維
    持法秩序」等情況查明認定並妥為考量後，始為適法之執行
    指揮。另第41條第1項但書部分之適用，既為該條之例外規
    定，基於例外從嚴之法則，執行檢察官對於易科罰金准否之
    執行指揮，原則上均應依法按原刑事判決意旨予以准許，僅
    於例外認為符合上揭刑法第41條第1項但書之情形時，始得
    以具體事證作為個案考量之基準，並說明其依據之理由，例
    如受刑人的犯罪情節、犯後態度、前科紀錄、保護法益、判
    決時法官之認定及判斷等因素認定不執行宣告刑難以收預防
    、矯正之效果而不准易科罰金，用以確保公權力行使之透明
    、可受公評，並防止裁量之恣意。
三、經查：
（一）受刑人因公共危險案件，經本案判決處有期徒刑3月，如
      易科罰金，以新臺幣1000元折算1日確定，有本案判決書
      及臺灣高等法院被告前案紀錄表附卷可稽。而受刑人於11
      1年7月8日至臺中地檢署到案執行時，聲請易科罰金，經
      執行檢察官審酌「本件受刑人甲○○分別於民國94年4月、1
      05年10月間，故意犯不能安全駕駛動力交通工具罪，受緩
      起訴處分或有期徒刑（含併科罰金）之宣告，惟仍不知悔
      改，再於111年1月間第3次犯本件不能安全駕駛動力交通
      工具罪，受有期徒刑3月宣告，受刑人前已2次犯不能安全
      駕駛動力交通工具罪，仍不知自我警惕戒酒，足徵其為貪
      杯，絲毫不顧用路人及自己生命及財產安全，值此酒駕肇
      事屢屢見報，並為媒體廣泛報導，且政府亦大力宣導酒後
      不得駕車，以維護用路人及自己生命及財產安全，避免釀
      成不幸事故，造成個人及無辜用路人家庭破碎之際，受刑
      人還執意以身試法，顯見受刑人有不知自我反省及法意識
      薄弱之情形，受刑人雖主張有家庭因素，固然值得同情，
      惟基於保護用路人及受刑人生命及財產安全之考量，認為
      如不發監執行所宣告之刑，難以收矯正之效及難以維持法
      秩序，其聲請易科罰金，不予准許，應發監執行，縱其另
      聲請易服社會勞動，亦不予准許」，以111年度執冠字第6
      831號執行指揮書否准受刑人易科罰金之聲請，並予以發
      監執行等情，業據本院依職權調取臺中地檢署111年度執
      字第6831號執行卷宗確認無訛。
（二）按為免各地方檢察署就酒駕再犯之發監標準寬嚴不一，衍
      生違反公平原則之疑慮，由臺灣高等檢察署研議統一酒駕
      再犯發監之標準如下：「被告5年內三犯刑法第185條之3
      第1項之罪者，原則上即不准予易科罰金，但有下列情形
      之一者，執行檢察官得斟酌個案情況考量是否准予易科罰
      金：1.被告係單純食用含有酒精之食物（如：薑母鴨、麻
      油雞、燒酒雞），而無飲酒之行為。2.吐氣酒精濃度低於
      0.55mg/l，且未發生交通事故或異常駕駛行為。3.本案犯
      罪時間距離前次違反刑法第185條之3第1項之罪之犯罪時
      間已逾3年。4.有事實足認被告已因本案開始接受酒癮戒
      癮治療。5.有其他事由足認易科罰金已可收矯正之效或維
      持法秩序者。且上開研議事項報請法務部准予備查後，即
      通函臺灣高等檢察署及各地方檢察署作為是否對於酒駕再
      犯案件准予易科罰金之標準。」有法務部新聞稿存卷可參
      （見聲字卷第15頁）。參以刑法第41條之修法趨勢，堪認
      倘受刑人並非5年內3犯不能安全駕駛之罪，又未有其他具
      體事由，就易科罰金之審查實不應過於嚴苛。另上開研議
      結果雖非固定不變之準則，仍可依個案情形為適當之判斷
      ，但若要為與研議結果不同之結論，自應盡到更加嚴謹之
      說理義務，始能謂無明顯裁量瑕疵，應屬當然。
（三）細觀執行檢察官否准受刑人易科罰金之理由，無非係以受
      刑人係第3次犯不能安全駕駛動力交通工具罪為其主要論
      據。然本案受刑人之犯罪時間為110年11月2日，其前2次
      犯罪時間分別為94年5月5日、105年10月27日，有臺灣士
      林地方檢察署檢察官94年度偵字第6281號緩起訴處分書、
      105年度速偵字第1157號聲請簡易判決處刑書及本案判決
      書附卷可稽，已與臺灣高等檢察署研議結果所指「受刑人
      5年內3犯刑法第185條之3第1項之罪者，原則上不准予易
      科罰金」之情形迥不相牟，亦即依研議結果，本案並非原
      則上不准予易科罰金之情形。又受刑人前2次犯罪時間與
      本案犯罪時間相隔達16年5月、5年之久，是受刑人並非於
      短暫時間內密集再犯相同犯罪，自難認受刑人主觀惡性極
      為重大，而確有入監執行以收矯正之效之必要。另受刑人
      前1次犯不能安全駕駛動力交通工具罪之時間，係105年10
      月27日，而易科罰金執行完畢之時間係於106年3月7日，
      是受刑人所為本案犯行雖該當於累犯要件，然尚非與前案
      之犯罪時間及執行完畢時間緊密相連，亦難憑此即認如准
      以易科罰金，即難收矯正之效果。再者，受刑人所為本案
      犯行構成累犯之事實，為偵查檢察官所明知，此觀本案聲
      請簡易判決書之記載即明，然偵查檢察官仍向本院聲請以
      簡易判決處刑，當可推知偵查檢察官認為受刑人雖為累犯
      ，然犯罪情節尚屬輕微，應得易科罰金或易服社會勞動，
      無入監服刑之必要，而本院沙鹿簡易庭審理後，亦於量刑
      時審酌受刑人之吐氣所含酒精濃度為每公升0.37毫克，且
      未肇事致人員傷亡，且犯後坦承犯行、態度尚佳等情狀，
      依刑法第47條第1項規定加重其刑後，僅判處有期徒刑3月
      之刑度，此係不能安全駕駛動力交通工具罪依累犯規定加
      重其刑後，所得量處之法定最低刑度，參以臺灣高等檢察
      署研議統一酒駕再犯發監之標準亦認受刑人縱於5年內3犯
      刑法第185條之3第1項之罪，但「本案犯罪時間距離前次
      違反刑法第185條之3第1項之罪之犯罪時間已逾3年」、「
      吐氣酒精濃度低於0.55mg/l，且未發生交通事故或異常駕
      駛行為」者，執行檢察官得斟酌個案情況考量是否准予易
      科罰金，益見本案受刑人之再犯頻率、主觀惡性及犯罪情
      節均非重大。本案執行檢察官徒以受刑人3犯不能安全駕
      駛動力交通工具罪，即認有難以收矯正之效，或難以維持
      法秩序，實難認已斟酌受刑人各該案件具體狀況及受刑人
      各次犯行之時間關連性，失之過苛，且並未具體說明其未
      採取上開研議結果之理由，亦難謂已盡說理義務而無裁量
      權行使之瑕疵。
四、綜上所述，檢察官否准受刑人易科罰金之執行指揮處分，既
    有上開可議之處，本件聲明異議為有理由，自應由本院撤銷
    臺中地檢署檢察官111年執冠字第6831號否准受刑人易科罰
    金之執行指揮處分。又聲明異議人業已聲請本院於裁定准予
    易科罰金，且受刑人經本案判決確定之刑期為有期徒刑3月
    ，執行期間為111年7月8日至111年10月7日，有臺灣高等法
    院被告前案記錄表存卷可參，倘本案僅撤銷指揮執行處分，
    再由執行檢察官重為決定，加計相關作業時程後，於本案恐
    有形同完全未獲得救濟之餘，是本院審酌上情，並兼衡受刑
    人受本案判決確定後，遵期到案執行，且測得酒精濃度非高
    ，亦無造成人員傷亡或財產損失，暨受刑人家庭狀況，依比
    例原則審酌結果，認應無刑法第41條第1項但書所定「易科
    罰金，難收矯正之效或難以維持法秩序」之例外情事，爰同
    時諭知受刑人准予易科罰金。
五、依刑事訴訟法第486條，裁定如主文。
中　　華　　民　　國　　111 　年　　7 　　月　　29　　日
                  刑事第十三庭  法  官  洪瑞隆
以上正本證明與原本無異。
如不服本裁定，應於送達後五日內，向本院提出抗告狀。
                                書記官  許家齡
中　　華　　民　　國　　111 　年　　7 　　月　　29　　日